臺灣士林地方法院民事判決　九十年度訴字第三一二號
　　原　　　告　幸福社區Ｃ棟公寓大廈管理委員會
　　法定代理人　乙○○
　　被　　　告　甲○○
右當事人間強制出讓事件，本院判決如左：
    主      文
被告應將如附表所示之不動產所有權出讓。
訴訟費用由被告負擔。
    事      實
甲、原告方面：
  一、聲明：如主文第一項所示。
  二、陳述
    (一)查被告乃原告社區之住戶，原告社區房屋於民國（以下同）八十八年九二一震
      災中，經鑑定為半倒房屋，有受災證明書可稽。因有傾倒之虞，住戶乃決議重
      建，但被告屢次經原告及其他住戶規勸配合，卻堅不答應。原告復於八十九年
      十月六日決議，若被告於十月十五日前未答應配合重建，亦不出讓其區分所有
      權，原告將訴請法院依公寓大廈管理條例規定，強制出讓其房屋及土地之所有
      權。原告社區共計一百戶，此項決議經七十二人出席並同意，已達公寓大廈管
      理條例第三十一條第一項規定之比例，自得依法訴請強制出讓。
    (二)原告依公寓大廈管理條例第十三、第十四條規定得訴請被告出讓其所有如附表
      所示之不動產：
      1.依公寓大廈管理條例第十三條規定：「公寓大廈之重建，應將全體區分所有
        權人及基地所有權人、地上權人或典權人之同意，但有下列情形之一者，不
        在此限：．．．．二、嚴重毀損、傾頹或朽壞，有危害公共安全之虞者。三
        、因地震、水災、風災、火災或其他重大事變，肇致危害公共安全者。」，
        同條例第十四條規定：「公寓大廈有前條第二款『或』第三款情形之一，經
        區分所有權人會議依第三十一條規定決議重建時，區分所有權人不同意決議
        又不出讓區分所有權或同意後不依決議履行其義務者，．．．．管理委員會
        得訴請法院命區分所有權人出讓其區分所有權及其基地所有權應有部分。『
        前項之受讓人視為同意重建』。．．．．」。
      2.茲因系爭建物全幢一百戶經台北縣政府委請台灣省建築師公會台北縣辦事處
        安全鑑定結果為「研判鑑定標的物確屬建築法第八十一條規定之傾頹或朽壞
        而有危害公共安全之建築物」，有卷附之台北縣政府九十一年七月八日北府
        工使字第０九一０四二八一九一號函為證，故其符合公寓大廈管理條例第十
        三條之規定，且該十三條第二款規定並不排除海沙屋所致者，即或是地震及
        海沙屋等綜合因素所致者，亦可認為符合該十三條第二、三款之規定；且以
        其『有危害公共安全』者，故為維護公共安全，區分所有權人均得依法決議
        拆除之。且區分所有權人既已決議拆除之，而依公寓大廈管理條例第十四條
        第一項規定行使本件強制出讓之訴權，當不致於因事後新發生之新地震及新
        發現之海沙屋等更加惡化傾頹、朽壞程度之新事實、新事證，而改變（否定
        ）原先已為之拆除決議。且本件訴訟標的為公寓大廈管理條例第十四條第一
        項之「強制出讓訴權」，而同法第十三條第一、二、三款事由之增加，乃民
        事訴訟法第二百五十六條規定之：「不變更訴訟標的，而補充．．．．事實
        上或法律上之陳述者」，應不影響（妨害）原告之本件請求。茲陳明之。
      3.次按公寓大廈管理條例第十四條第一項後段規定：「區分所有權人不同意決
        議又不出讓區分所有權或同意後不依決議履行其義務者，管理委員會得訴請
        法院命區分所有權人出讓其區分所有權及其基地所有權應有部分。」是以，
        倘區分所有權人不同意重建，管理委員會僅得依法訴請法院命該區分所有權
        人出讓其區分所有權及其基地所有權應有部分而已，而非請求判命所有權移
        轉。
    (三)本件有為強制出讓判決之保護必要：
      1.依行政院九二一震災災後重建推動委員會九十年五月十八日之函及台北縣政
        府九十年六月十一日之函，認為本件仍有公寓大廈管理條例第十四條規定之
        適用，即認為有為強制出讓判決之必要。
      2.公寓大廈管理條例第十四條第二項規定：「前項之受讓人視為同意重建」，
        此為台北縣政府擬以公權利依建築法拆除系爭全幢建物所不能取代之法律上
        效果，故仍應有為本案判決之保護必要。
      3.台北縣政府能否？及於何時？拆除系爭建物全幢，因涉及預算及少數住戶強
        力抗爭、請願之影響，尚未能執行之，故仍有為本案判決之保護必要。
  三、證據：提出
    (一)行政院九二一震災災後重建推動委員會九十年五月十八日函影本一份。
    (二)台北縣政府九十年六月十一日函影本一份。
    (三)公寓大廈管理組織報備證明影本一份。
    (四)被告之房屋及土地建物謄本影本一份。
    (五)受災證明影本一份。
    (六)決議影本一份。
    (七)出席人數名冊一份、開會通知書影本乙份、土地暨建物登記謄本乙份、律師函
      影本乙份。
    (八)聲請鑑定台北縣淡水鎮○○路一八一巷十八號一樓建物（合增建物）所有權全
      部及其座落基地即台北縣淡水鎮○○段七七八、七七八之一、七七八之二、七
      七八之三地號，持分四萬六千分之七十九之價額。
    (九)聲請鑑定台北縣淡水鎮○○路一八一巷二○號五樓建物（合增建物）所有權全
      部及其座落基地即台北縣淡水鎮○○段七七八、七七八之一、七七八之二、七
      七八之三地號，持分四萬六千分之七七之價額。
    (十)聲請訊問證人張永清、張文男建築師。
    (十一)聲請向台北縣政府工務局使用管理課，函查系爭淡水幸福社區 C棟公寓大廈之
      建築師公會鑑定報告已否完成。系爭幸福社區 C棟公寓大廈是否屬於傾頹或朽
      壞而有危害公共安全之建築物（建築法第八十一條規定）。
    (十二)台北縣政府九十一年七月八日公告影本一份。
乙、被告方面
  一、聲明：原告之訴駁回。
  二、陳述
    (一)查「九二一震災」後，鎮公所委請建築師判定房屋之「半倒」或「全倒」其用
      意係作為補償金發放之依據，至於房屋之結構損壞之情形及是否不堪繼續使用
      而必須拆除重建，需經更嚴謹之鑑定程序，方可定論，以維公信。因本棟建築
      物損害並不嚴重，應可經修復後繼續使用，故當時原建築師僅判定為「半倒」
      而非「全倒」。鎮公所亦因房屋無倒塌之虞，不危害公共安全，故並未標示「
      紅色警告」而撤離居民，進而立即拆除，因此原告所稱本棟建築物有傾倒之虞
      的說法係與事實不符。
    (二)公寓大廈管理條例第十三第二款之規定，其構成要件為a 嚴重毀損致「有危害
      公共安全之者。」b 傾頹或朽壞「致有危害公共安全之虞者。」始有其適用。
      第三款因地震，．．．「肇致危害公共安全者」。始有適用之餘地，顯而易見
      ，若不危害公共安全者即不適用。本棟建築物經淡水鎮公所判定為「半倒」，
      其受災證明書亦詳有傾倒或危害公共安全之情事，亦即無危害公共安全之虞，
      因此並沒有「紅色警告」及「撤離居民」之緊急措施，況且自從九二一地震後
      至今亦發生過數次三級以上之有感地震，本大樓均安然無損，此事實更加足以
      證明本棟建築物之安全性，根本無需拆除重建，僅需修補即可繼續使用。因此
      綜上所述，本案並無公寓大廈管理條例第十三條第二、三款及第三十一條之適
      用。
    (三)住屋半倒之認定標準：係指受災戶住屋，屋頂瓦片連同椽木塌毀面積超過三分
      之一，或鋼筋混凝土造成住屋屋頂之樓板，橫樑因災龜裂毀損，非經修建不能
      居住者，或住屋修建費用為重建費用之百分之五十以上者。此認定標準有台北
      縣政府函八八北府社三字第三八七二二八號為證。因此被告之住屋何以被鑑定
      為半倒，至今仍甚為不解。
    (四)住屋全倒、半倒之慰助金係為協助解決住屋毀損受災戶生活之急困，作為日常
      生活用品、衣物購置以及遷居等緊急需要之用，故受災戶住屋慰助金之發放，
      係為解決實際居住受災戶之生活急困，並非損失補償重建，修繕經費補助。有
      行政院九二一震災災後重建推動委員會書函為證。
    (五)原本原告係以爭爭建物是因九二一地震受損而請求強制出讓，現在改成是以海
      砂屋為由，利用縣政府之公權利介入，且台北縣政府訂於九月十六日要強制拆
      除，所以目前也無訴訟之必要。
  三、證據：提出
    (一)房屋毀損情形之照片六張。
    (二)受災證明書影本乙份。
    (三)公寓大廈管理自例影本乙份。
    (四)台北縣政府函八八北府社三字第三八七二二八號影本乙份。
    (五)行政院九二一震災災後重建推動委員會書函（九十）重建生字第六八七四三號
      影本乙份。
    理      由
一、原告主張其為系爭公寓大廈之管理委員會，被告為系爭公寓大廈之區分所有權人
    ，即為附表所示不動產之所有權人，而原告社區房屋於八十八年九二一震災中受
    損，住戶乃決議重建，但被告屢次經原告及其他住戶規勸配合，堅不答應，原告
    復於八十九年十月六日決議，若被告於十月十五日前未答應配合重建，亦不出讓
    其區分所有權，原告將訴請法院依公寓大廈管理條例規定，強制出讓其房屋及土
    地之所有權，原告社區共計一百戶，此項決議經七十二人出席並同意之事實，業
    據其提出與所述相符之公寓大廈管理組織報備證明、土地建物登記簿謄本、受災
    證明、會議紀錄為證，且為被告所不爭執，是原告此部分之主張，自堪信為真實
    。茲被告所爭執者，乃系爭公寓大廈之受損情形，是否有達到公寓大廈管理條例
    第十三條第二款或三款之情形。
二、依公寓大廈管理條例第十三條規定：「公寓大廈之重建，應將全體區分所有權人
    及基地所有權人、地上權人或典權人之同意，但有下列情形之一者，不在此限：
    ．．．．二、嚴重毀損、傾頹或朽壞，有危害公共安全之虞者。三、因地震、水
    災、風災、火災或其他重大事變，肇致危害公共安全者。」，同條例第十四條規
    定：「公寓大廈有前條第二款『或』第三款情形之一，經區分所有權人會議依第
    三十一條規定決議重建時，區分所有權人不同意決議又不出讓區分所有權或同意
    後不依決議履行其義務者，．．．．管理委員會得訴請法院命區分所有權人出讓
    其區分所有權及其基地所有權應有部分。『前項之受讓人視為同意重建』。．．
    ．．」，先予敘明。查系爭建物全幢一百戶經台北縣政府委請台灣省建築師公會
    台北縣辦事處安全鑑定結果為「(1)混凝土鑽心取樣、試體強度檢驗─試體平均強
    度81.75kg/cm2，未達設計強度之85%，且36個試體均未達設計強度之75%，混凝
    土強度不合格，因混凝土抗壓強度太差，其與鋼筋之握裏力堪慮。(2)混凝土中性
    化深度檢驗─顯示地下層「樑及柱之主筋及樓版鋼筋均已開始銹蝕。其他樓層「
    樓版鋼筋已經開始銹蝕」。(3)混凝土含氯量檢測─36個試體均不合格，鑑定標的
    物屬「高氯離子建築物」。(4)鋼筋銹蝕度檢測─顯示為中度銹蝕。綜上所述，研
    判鑑定標的物確屬建築法第八十一條規定之傾頹或朽壞而有危害公共安全之建築
    物」，有台北縣政府九十一年七月十七日北府工建字第０九一０四二０二七０號
    函附之臺灣省建築師公會所作建築物安全鑑定報告影本為證，故原告主張系爭公
    寓大廈受損情形已符合公寓大廈管理條例第十三條第二款之規定，應稱可採。且
    查該十三條第二款規定並不排除海沙屋所致者，即或是地震及海沙屋等綜合因素
    所致者，亦可認為符合該十三條第二款之規定。本件原告社區之住戶原雖以系爭
    公寓大廈因九二一地震後，被判定為「半倒」而決議拆除，而依上開鑑定報告所
    示，系爭公寓大廈既已達建築法第八十一條規定之傾頹或朽壞而有危害公共安全
    ，而依公寓大廈管理條例第十四條第一項規定行使本件強制出讓之訴權，當不致
    於因事後新發現之海沙屋等更加惡化傾頹、朽壞程度之新事實、新事證，而否定
    原先已為之拆除決議，故應認上開住戶決議為合法。又本件訴訟標的為公寓大廈
    管理條例第十四條第一項之「強制出讓訴權」，而同法第十三條第一、二、三款
    事由之增加，乃屬民事訴訟法第二百五十六條規定之：「不變更訴訟標的，而補
    充．．．．事實上或法律上之陳述者」，故原告原主張係因地震受損肇致危害公
    共安全，後追加因屬海砂屋，嚴重毀損、傾頹或損壞，有危害公共安全之虞，而
    得決議拆除，亦屬合法。
三、被告另辯以，因台北縣政府已定於九十一年九月十六日強制拆除系爭公寓大廈，
    一旦拆除，即無本件訴訟之必要云云，惟查公寓大廈管理條例第十四條第二項規
    定：「前項之受讓人視為同意重建」，此為台北縣政府擬以公權利依建築法拆除
    系爭全幢建物所不能取代之法律上效果，且台北縣政府依建築法規定行使公權力
    ，應不礙原告基於公寓大廈管理條例第十四條所定權利之行使，被告此項抗辯亦
    不足採。
四、綜上所述，原告依公寓大廈管理條例第十四條第一項，請求被告應將如附表所示
    之不動產所有權出讓，為有理由，應予准許。
五、兩造其餘主張及所提證據與本院上開論斷無涉或無違，不予贅述。
六、據上論結，原告之訴為有理由，依民事訴訟法第七十八條判決如主文。
中　　　華　　　民　　　國　　九十一　　年　　　九　　　月　　　三    　日
                                    臺灣士林地方法院民事庭
~B法　　　官　陳麗芬
右為正本係照原本作成。
如對本判決上訴須於判決送達後廿日內向本院提出上訴狀。
中　　　華　　　民　　　國　　九十一　　年　　　九　　　月　　　十　　　日
~B法院書記官　李明章
